---
title: "R Notebook"
output: github_document
---

```{bash, eval=FALSE}
wget https://github.com/ANF-MetaBioDiv/course-material/archive/refs/heads/main.zip
unzip main.zip
```

here : endroit de référence du tutoriel
```{r}
refdb_folder <- here::here("data", "refdb")
refdb_folder
```
here::here() veut dire "dans le package here, cherche la fonction here"
```{r}
if (!dir.exists(refdb_folder)) dir.create(refdb_folder, recursive = TRUE)
```
Si refdb existe pas créer de dossier, sinon oui

```{bash, eval=FALSE}
cp -R course-material-main/data/raw ./data/
```

```{r, eval=FALSE}
getOption("timeout")
options(timeout = 1200)
```
timeout par défaut sur 60 secondes, on met 1200 (=20 minutes)
```{r}
silva_train_set <- file.path(refdb_folder,
                             "silva_nr99_v138.1_train_set.fa.gz")

silva_species_assignment <- file.path(refdb_folder,
                                      "silva_species_assignment_v138.1.fa.gz")
```

```{r}
if (!file.exists(silva_train_set)) {
  download.file(
    "https://zenodo.org/record/4587955/files/silva_nr99_v138.1_train_set.fa.gz",
    silva_train_set,
    quiet = TRUE
  )
}

if (!file.exists(silva_species_assignment)) {
  download.file(
    "https://zenodo.org/record/4587955/files/silva_species_assignment_v138.1.fa.gz",
    silva_species_assignment,
    quiet = TRUE
  )
}
```
Zenodo est un dépôt de fichier

```{r}
devtools::load_all()
```
Installer toutes les fonctions de R, comme si c'était des packages

```{r}
path_to_fastqs <- here::here("data", "raw")
```

```{r}
fnFs <- sort(list.files(path_to_fastqs,
                        pattern = "_R1.fastq.gz",
                        full.names = TRUE))
print(fnFs)

fnRs <- sort(list.files(path_to_fastqs,
                        pattern = "_R2.fastq.gz",
                        full.names = TRUE))
print(fnRs)
```

fnFs = liste des fichiers qu'il y a dans la variable et qui contient le patterne f1.fastq (liste des chemins qui mènent aux fichiers)

```{r}
sample_names <- basename(fnFs) |>
  strsplit(split = "_") |>
  sapply(head, 1)
print(sample_names)
```

Sample_names reçoit le nom de base pour chaque fnFs (basename = nom du fichier sans toute l'arborescence)

Strsplit = fonction de déoupage de caractère, avec comme séparateur le trait du bas (_)
Donne une liste avec 2 composants dans cette liste : 1er élément = S11B 2ème élément = R1.fastq

sapply = s'apllique dans chacun des éléments de la liste, head1 veut dire qu'on prend juste le 1er élément (S11B, S1B...)

```{r}
basename(fnFs) |>
  head()
```

```{r}
basename(fnFs) |>
  strsplit(split = "_") |>
  head()
```

```{r}
basename(fnFs) |>
  strsplit(split = "_") |>
  sapply(head, 1) |>
  head()
```
```{r}
gsub("^.+/|_.+$", "", fnFs) |> head()
```

```{r}
devtools::load_all(path ="/home/rstudio/ADM2023_tutoriel/course-material-main/R")
```
```{r}
quality_folder <- here::here("outputs",
                             "dada2",
                             "quality_plots")

if (!dir.exists(quality_folder)) {
  dir.create(quality_folder, recursive = TRUE)
}

qualityprofile(fnFs,
               fnRs,
               file.path(quality_folder, "quality_plots.pdf"))
```
```{r}
path_to_trimmed_reads <- here::here(
  "outputs",
  "dada2",
  "trimmed"
)

if (!dir.exists(path_to_trimmed_reads)) dir.create(path_to_trimmed_reads, recursive = TRUE)
```

Dans mon camp de base, mets moi un dossier "outputs", dedans mets moi un dossier "dada2", dans dada2 mets moi un dossier "trimmed"

```{r}
primer_fwd  <- "CCTACGGGNBGCASCAG"
primer_rev  <- "GACTACNVGGGTATCTAAT"
print(primer_fwd)
print(primer_rev)
```

```{r}
Biostrings::readDNAStringSet(
  fnFs[1],
  format = "fastq",
  nrec = 10
)
```

```{r}
Biostrings::readDNAStringSet(
  fnRs[1],
  format = "fastq",
  nrec = 10
)
```

```{r}
(primer_log <- primer_trim(
  forward_files = fnFs,
  reverse_files = fnRs,
  primer_fwd = primer_fwd,
  primer_rev = primer_rev,
  output_dir = path_to_trimmed_reads,
  min_size = 200
))
```



